臺灣臺中地方法院民事判決　九十三年度訴字第二二六八號
　　原　　　告　乙○○
　　被　　　告　丁○○
　　訴訟代理人　丙○○
　　　　　　　　甲○○
當事人間返還車輛事件，本院於九十三年一月十八日言詞辯論終結，判決如下：
    主    文
原告之訴駁回。
訴訟費用由原告負擔。
    事實及理由
一、原告主張：系爭一九九九年出廠，牌照x6－4558號，引擎號碼：vq0000000y號，
    日產廠牌自小客車一輛，為原告所有，於民國九十二年五月間，遭訴外人許美玲
    假冒張莉芸之名，持偽造證件謊稱租用系爭車輛，使原告陷於錯誤，將該車交付
    後，許美玲復持均係補發之相關文件、證件正本，將系爭車輛以新台幣二十六萬
    元之低價，出售從事經營車行之被告，被告依其專業應知悉系爭小客車係訴外人
    以不正當之手段取得，竟仍以低於市價之價格買受之，被告之行為顯屬惡意，爰
    依民法第一百八十四條第一項前段、第九百四十九條，請求被告將車輛返還並回
    復登記予原告等語。並聲明：被告應將一九九九年出廠，牌照x6－4558號，引擎
    號碼：vq0000000y號，日產廠牌自小客車一輛，返還並回復登記予原告。
二、被告則以：被告之父蘇德浦、甲○○經營車行，於九十二年五月十二日由自稱「
    乙○○」者，駕駛系爭車輛，並持乙○○身分證、印章、汽車領牌登記書、行車
    執照等正本，前來車行出售，經被告之蘇德浦詳細檢查後，因該車曾發生重大撞
    擊，被告之父蘇德浦乃以二十六萬元談妥買賣價金，又因被告之父蘇德浦未將身
    分證存放車行內，乃以被告之名義與自稱「乙○○」之人成立買賣契約，並由雙
    方同往台中區監理所，經承辦人員審核資料無誤後准予辦理登記手續，並發給行
    車執照，其後被告之父母方支付價金予自稱「乙○○」者。被告之父母已盡注意
    義務，並非惡意，亦無低價買入系爭車輛，原告無權請求被告返還系爭車輛等語
    資為抗辯。並聲明：原告之訴駁回。
三、原告主張系爭車輛為伊所有，訴外人許美玲假冒張莉芸本人，向其謊稱承租系爭
    車輛，使原告陷於錯誤將該車交付許美玲，嗣由許美玲謊稱係原告本人，並持偽
    造原告之身分證，將車輛以二十六萬元出售並登記被告名下，此因許美玲遲未將
    車輛返還，原告向監理站查詢，始查知上情一節，業據其提出租車契約、行車執
    照、汽車買賣合約書、汽車新領牌照登記書、貨物稅完稅證照、統一發票及台灣
    台中地方法院檢察署檢察官九十三年度偵字第三五四二號起訴書等影本為證，且
    為被告所不爭執，固堪信原告此部分之主張為真實。惟本件原告主張系爭車輛為
    「贓物」，被告事後買受系爭車輛之交易過程有違常情，不得主張善意受讓一節
    ，則為被告所否認，並以前揭情詞置辯，是本件所應審究者，即為（一）被告是
    否因善意受讓而取得系爭車輛之所有權？（二）系爭車輛是否為民法第九百四十
    九條所規定之「贓物」？茲分述如下：
（一）被告是否善意受讓而取得系爭車輛之所有權？
　１、按動產之受讓人占有動產，而受關於占有之保護者，縱讓與人無移轉所有權之
      權利，受讓人仍取得其所有權；又以動產所有權之移轉為目的，而善意受讓該
      動產之占有者，縱其讓與人無移轉所有權之權利，其占有仍受法律之保護，民
      法第八百零一條、第九百四十八條分別定有明文。而所謂善意，係指受讓人不
      知讓與人無讓與動產之權利而言，如受讓人依客觀情形，在其交易經驗上，非
      因故意或重大過失而不知讓與人無處分之權利者，即應認為善意。
　２、查系爭車輛係訴外人許美玲假冒張莉芸之身份，持偽造證件，於九十二年五月
      八日與原告訂立租車契約，約定租期至九十二年五月十日，並偽造張莉芸之名
      義簽發面額五十萬元之本票予原告，致原告陷於錯誤，將系爭車輛出租交付許
      美玲，然訴外人許美玲取得系爭車輛後，隨於九十二年五月十二日，假冒原告
      本人，將系爭車輛轉售予被告，有汽車買賣合約書、行車執照、汽車新領牌照
      登記書影本各一紙在卷可按，故訴外人許美玲於九十二年五月十二日將系爭車
      輛出售被告時，該車係許美玲向原告詐騙取得，系爭車輛之所有權即仍屬原告
      所有，從而，訴外人許美玲既未取得系爭車輛之所有權，即將系爭車輛交付並
      移轉所有權予被告，此為一「無權處分」行為，應可認定。
　３、惟依原告所述本件訴外人許美玲係持補發之車輛文件、證件及資料等，將系爭
      車輛出售予被告等語，再佐以被告辯稱：訴外人除提出車輛合法證明文件外，
      其父並詳細核對車輛之引擎號碼，且該車籍資料亦經台中區監理所承辦人員審
      核無誤，核准辦理過戶等情，既為原告所不爭執，足徵被告之父實已盡審核之
      能事，至於訴外人提出「乙○○」之身分證件雖係偽造，然該證件提交台中區
      監理所時，專職承辦人員既未察覺有何不法，且訴外人許美玲持偽造張莉芸之
      身分證件向原告承租車輛時，以原告係經營出租為業，核對承租者之身分資料
      ，亦屬其專業範圍業務者，亦未發覺許美玲所出示身分證件係屬偽造，自難認
      被告未察覺訴外人出示之「乙○○」身分證係屬偽造，有何可責之處。再依民
      事訴訟法第二百七十七條之規定，按當事人主張有利於己之事實者，就其事實
      有舉證之責任。系爭車輛辦理過戶手續時，既未規定不得提出經補發之車籍資
      料，且相關過戶文件經審核車輛異動登記機關之專業人員既未對補發之證明文
      件表示不妥，亦未察覺、辨識訴外人所提出「乙○○」身分證係偽造，實難強
      令被告須具備辨識上開文件真偽能力，尚難認被告於買受系爭車輛之際，有何
      惡意情事，已如前述，原告僅以被告明知訴外人所提示之車籍資料均係補發，
      而謂被告有惡意，實屬原告主觀臆測之詞，自難採信。
　４、且系爭車輛，係被告以二十六萬元向訴外人許美玲簽訂買賣契約，有卷附買賣
      契約書及存摺明細一紙可按，為原告所不爭；又中古車之市場交易價格，除依
      車輛之出廠年份予以折舊外，尚須全盤考量車體外觀、內裝配備、車輛性能、
      里程數、有無肇事紀錄等諸多因素加以判斷，並非同一批出廠年份之車輛，將
      來即為相同之中古車價，此為眾所皆知之事實，是以，本件被告向訴外人許美
      玲買受系爭車輛之際，系爭車輛之車輛曾發生車輛撞擊事件，此為原告所是認
      ，亦不爭執被告提出之縣市汽車商業同業公會鑑價組製作之中古車市場行情表
      之真實，依前開表格所載，與系爭車輛相同年度、排氣量之市場行情為新台幣
      三十二萬元，再參酌系爭車輛曾發生車頭撞擊事件等足以影響市場價格之因素
      ，及原告雖主張撞擊情形不嚴重，然既表示無法知悉及舉證該撞擊事件造成之
      折價幅度等情，本件被告以二十六萬元買受系爭車輛，實難謂與中古市場價格
      有顯不相當之情事。綜上各情，應足認被告係善意向訴外人許美玲買受並取得
      系爭車輛之所有權，原告徒以空言否認被告買受系爭車輛之合法性，並未能舉
      證證明被告取得系爭車輛有何惡意之情，自不得據以主張其仍為系爭車輛之所
      有權人。
（二）系爭車輛是否為民法第九百四十九條所規定之「盜贓物」？
　１、按民法第九百四十九條所謂盜贓，係指以竊盜、搶奪或強盜等行為奪取之物而
      言，其由詐欺取得之物，不包含在內（最高法院二十二年上字第二三０號判例
      意旨、九十一年度台上字第五五一號判決意旨參照）。蓋因詐欺所取得之物，
      雖係出於刑法上所處罰之不法行為，但就其物之移轉占有，仍係出於占有移轉
      人之意思而非違反其意思之故，而民法上之盜贓則係以原權利人即被害人為中
      心，注重其是否違反被害人之意思而脫離占有，兩者規範意旨各有不同，可見
      刑法上贓物之意義與民法上盜贓之意義尚屬有間。
　２、查原告主張系爭車輛係其前於九十二年五月間遭訴外人許美玲之詐騙而交付，
      許美玲詐得該車後，隨即將之轉售被告，此經原告提出刑事告訴，業經臺灣高
      中地方法法院檢察署檢察官提起訴訟，有兩造不爭執之租車契約及臺灣臺中地
      方法院檢察署檢察官九十三年度偵字第三五四二號起訴書在卷可參。準此，系
      爭車輛既係遭許美玲向原告詐欺所取得，則依上開判例（決）意旨，系爭車輛
      並非所謂之「盜贓」甚明。是原告主張系爭車輛即為民法第九百四十九條所定
      之「贓物」云云，尚有誤會。
四、綜上所述，本件被告係善意向訴外人許美玲買受並取得系爭車輛之所有權，且系
    爭車輛亦非民法九百四十九條所指之盜贓物，均詳述如前，從而，原告請求被告
    返還系爭車輛，即無理由，應予駁回。
五、訴訟費用負擔之依據：民事訴訟法第七十八條。
中　　　華　　　民　　　國　　九十四　　年　　　二　　　月　　 十八 　　日
　　　　　　　　　　　　　　　　　臺灣臺中地方法院民事第三庭
~B法　　　官　林靜芬
正本係照原本作成。
如對本判決上訴，須於判決送達後廿日內向本院提出上訴狀（須附繕本）。
中　　　華　　　民　　　國　　九十四　　年　　　二　　　月　　 十八　　日
~B法院書記官
